最高法院民事裁定　　　　　　　一○○年度台抗字第六九二號
再 抗告 人　潤碁營造股份有限公司　
法定代理人　張致賢
代　理　人　陳清進律師
　　　　　　蔣彥威律師
再 抗告 人　新北市政府　
法定代理人　朱立倫
代　理　人　黃鈺華律師
上列當事人間因清償債務強制執行聲明異議事件，再抗告人對於
中華民國一○○年五月三十一日台灣高等法院裁定（九十九年度
抗字第九八三號），各自提起再抗告，本院裁定如下：
    主  文
原裁定關於：(一)駁回再抗告人潤碁營造股份有限公司在台灣基隆
地方法院對司法事務官撤銷移轉命令處分之聲明異議；(二)駁回再
抗告人新北市政府其餘抗告，暨各該程序費用部分廢棄，應由台
灣高等法院更為裁定。
再抗告人潤碁營造股份有限公司其他再抗告駁回。
再抗告程序費用，關於駁回其他再抗告部分，由再抗告人潤碁營
造股份有限公司負擔。
    理  由
本件再抗告人即債權人潤碁營造股份有限公司（下稱潤碁公司）
，向台灣基隆地方法院（下稱執行法院）聲請就債務人雙全營造
工程股份有限公司（下稱雙全公司），對於升格改制後，由新北
市政府概括承受其權利義務之原台北縣瑞芳鎮公所（下稱瑞芳鎮
公所）之「瑞芳鎮市一立體停車場新建工程」工程款及履約保證
金債權（下稱系爭債權）為強制執行，經該法院於民國九十五年
五月二日核發扣押命令（基院生九五執良字第二七二六號，下稱
系爭扣押命令）後，瑞芳鎮公所雖以依其與雙全公司就該債權成
立之和解（原法院九十二年度重上字第五一五號和解筆錄，下稱
系爭和解筆錄），雙全公司尚負有開立發票及在瑞芳鎮公所之結
算日報表（下稱結算日報表）上蓋章之對待給付義務，其得為同
時履行抗辯為由，聲明異議。惟執行法院仍於同年六月二十七日
核發將雙全公司對瑞芳鎮公所之系爭債權，在新台幣一千一百四
十萬八千零四十三元之範圍內，移轉予潤碁公司之執行命令（基
院生九五執良字第二七二六號，下稱系爭移轉命令）。瑞芳鎮公
所除於同年七月十三日聲明異議外，嗣並於九十八年六月六日以
潤碁公司迄未依法起訴為由，依強制執行法第一百二十條之規定
，向執行法院聲請撤銷各該扣押及移轉命令。執行法院之司法事
務官（下稱事務官）乃於九十八年七月十六日，以基院慧九七執
更讓字第一號通知（執行命令，下稱第一號執行命令），予以撤
銷。潤碁公司於其異議之聲明經事務官以九十七年度執更字第一
號裁定（下稱第一號裁定）駁回後，提出異議。執行法院以九十
八年度事聲字第一九號裁定（下稱第一九號裁定），廢棄第一號
裁定，及撤銷第一號執行命令，並諭命事務官繼續強制執行。瑞
芳鎮公所不服，對之提起抗告。原法院以：強制執行法第一百十
九條第一項所謂命令，包括扣押命令及移轉命令在內。第三人對
於法院先發之扣押命令，雖未於法定期間內聲明異議，然不能解
為當然承認債務人之債權存在。該第三人對於法院嗣後所發之移
轉命令，仍得於法定期間內，聲明異議。一經異議，苟債權人認
其聲明不實，即應依同法第一百二十條規定辦理。觀諸系爭和解
筆錄之記載，足見雙全公司於收取系爭債權時，對瑞芳鎮公所尚
負有須開立發票及在結算日報表蓋章之給付義務，此與一般單純
取得債權不同。瑞芳鎮公所於九十四年五月九日收受系爭扣押命
令後之同月十九日，以雙全公司之系爭債權尚有該給付義務，其
得主張同時履行抗辯權為由，依強制執行法第一百十九條第一項
規定，聲明異議。乃執行法院竟無視於該異議之聲明，猶予核發
系爭移轉命令，已有不當。又瑞芳鎮公所於九十五年七月四日收
受系爭移轉命令後之同月十三日，依強制執行法第一百十九條第
一項規定，聲明異議。執行法院並於九十五年七月十八日通知潤
碁公司，告之如認異議不實，應依同法第一百二十條規定，提起
訴訟。潤碁公司迄未於法定期間內為起訴之證明，瑞芳鎮公所自
得聲請撤銷系爭移轉命令。執行法院（事務官）依其聲請，以第
一號執行命令，撤銷系爭移轉命令，及駁回潤碁公司該部分異議
之聲明，並無不合。再者，瑞芳鎮公所於收受系爭扣押命令後，
未爭執雙全公司之系爭債權存在，僅以該公司尚有上述對待給付
義務，其得主張同時履行抗辯，聲明異議，自堪認雙全公司之系
爭債權，業經該扣押命令合法扣押。而瑞芳鎮公所以雙全公司就
系爭債權尚有該對待給付義務等由，聲明異議，自屬合於強制執
行法第一百十九條第一項所稱之「有其他得對抗債務人請求之事
由」，執行法院僅得依同法第一百二十條規定通知潤碁公司，由
該公司決定是否對瑞芳鎮公所提起訴訟，竟未依該規定，將瑞芳
鎮公所異議之聲明，通知潤碁公司，即以潤碁公司迄未於法定期
間內為起訴之證明為由，以第一號執行命令，撤銷系爭扣押命令
，及駁回潤碁公司就該部分對第一號執行命令異議之聲明，自有
未合等詞。因而將第一九號裁定關於廢棄事務官駁回潤碁公司對
於第一號執行命令中有關撤銷系爭移轉命令處分所提異議之聲明
；及撤銷系爭移轉命令部分，予以廢棄，駁回潤碁公司在執行法
院對事務官執行命令處分所為異議之聲明。並駁回新北市政府對
第一九號裁定關於廢棄事務官駁回潤碁公司對於第一號執行命令
中有關撤銷系爭扣押命令異議聲明之處分，及撤銷系爭扣押命令
部分之抗告。暨將第一九號裁定關於命事務官繼續九十八年度執
更字第一號強制執行事件部分，予以廢棄。
關於廢棄發回部分（即原裁定關於：(一)駁回潤碁公司在執行法院
對事務官撤銷系爭移轉命令處分之聲明異議，及(二)駁回新北市政
府之其餘抗告部分）：
按「第三人不承認債務人之債權或其他財產權之存在，或於數額
有爭議或有其他得對抗債務人請求之事由時，應於接受執行法院
命令後十日內，提出書狀，向執行法院聲明異議」，「第三人依
前條第一項規定聲明異議者，執行法院應通知債權人。債權人對
於第三人之聲明異議認為不實時，得於收受前項通知後十日內向
管轄法院提起訴訟，並應向執行法院為起訴之證明及將訴訟告知
債務人。債權人未於前項規定期間內為起訴之證明者，執行法院
得依第三人之聲請，撤銷所發執行命令」，強制執行法第一百十
九條第一項，第一百二十條分別定有明文。所謂「其他得對抗債
務人請求之事由」，考諸其立法理由，係指第三人於受扣押命令
前對於債務人有債權得主張抵銷，或債務人之債權已罹時效，或
其他得拒絕債務人請求之事由而言。至第三人對於債務人之債權
，因有對待給付關係，得主張同時履行抗辯之情形，是否與焉？
尚非無再事研求之餘地。況於承攬契約，承攬人完成工作請求定
作人給付報酬時，應交付以承攬人為買受人之發票，該項發票之
交付，與報酬給付義務，是否立於互為對待給付之關係，而得為
同時履行之抗辯？尤非無疑。原法院未遑詳予研求，遽以潤碁公
司對於瑞芳鎮公所，以雙全公司之系爭債權，尚有應開立發票及
於在結算日報表蓋章之「對待給付」義務，其得為同時履行抗辯
之異議聲明後，經通知，迄未於法定期間內為起訴之證明為由，
即為潤碁公司不利之裁定，已屬速斷。又倘原法院所認：強制執
行法第一百十九條第一項所謂之命令，包括扣押命令及移轉命令
在內。且瑞芳鎮公所以雙全公司就系爭債權，尚負有上述「對待
給付」義務等事由，聲明異議，合於該條項所稱之「有其他得對
抗債務人請求之事由」，執行法院僅得依同法第一百二十條規定
，通知潤碁公司，由該公司決定是否對瑞芳鎮公所提起訴訟。則
依瑞芳鎮公所於九十五年五月十九日以該事由，對系爭扣押命令
，聲明異議（見執行法院九十五年度執字第二七二六號卷一九頁
、二○頁）後，執行法院即於同年七月十八日，通知潤碁公司，
告以：「……茲據該第三人（瑞芳鎮公所）於法定期間內具狀聲
明異議（如「附件」），台端如認為不實時，得依強制執行法第
一百二十條之規定向管轄法院提起訴訟，並向本處為起訴證明（
十日內），逾期不報，即撤銷前發執行命令」等語（見同上卷五
三頁）。而該「附件」（即瑞芳鎮公所九十五年七月十三日之聲
明異議狀，見同上卷四八頁、四九頁），又載明瑞芳鎮公所以上
述事由，對系爭扣押命令，聲明異議，卻未能阻止強制執行，爰
依強制執行法第一百十九條第一項規定，聲明異議之旨。暨瑞芳
鎮公所嗣於九十八年六月六日，以潤碁公司於其依強制執行法第
一百十九條第一項規定，聲明異議後，迄未起訴為由，依同法第
一百二十條第三項之規定，聲請撤銷系爭扣押命令及系爭移轉命
令時（見執行法院九十七年度執更字第一號卷一四三至一四五頁
），事務官於九十八年六月二十九日將該聲請狀（影本）檢送予
潤碁公司（見同上卷一五○頁）等各情。是否仍不足以認定執行
法院已將瑞芳鎮公所之異議聲明，通知潤碁公司？苟潤碁公司迄
仍未為起訴之證明，瑞芳鎮公所依強制執行法第一百二十條第三
項之規定，聲請撤銷系爭扣押命令，是否不應准許？均有待進一
步釐清。原法院未詳予調查審認，即為概括承受瑞芳鎮公所權義
之新北市政府不利之裁定，亦屬可議，而無以昭折服。再抗告意
旨，各自指摘原裁定上開對其不利部分為不當，求予廢棄，非無
理由。
關於駁回潤碁公司其他再抗告部分（即原裁定廢棄第一九號裁定
關於命事務官繼續強制執行部分）：
原法院以：潤碁公司對事務官撤銷系爭移轉命令及系爭扣押命令
之通知（執行命令），聲明異議，經事務官駁回其異議之聲明，
提出異議，求予廢棄事務官所為駁回潤碁公司異議聲明之處分（
裁定），執行法院之民事庭僅能就異議之聲明有無理由，予以裁
定，並無指揮事務官如何處理強制執行事件之權限等詞，將第一
九號裁定關於命事務官繼續執行九十八年度執更字第一號強制執
行事件部分，裁定予以廢棄。經核於法並無違誤。潤碁公司再抗
告意旨，指摘原裁定此部分適用法規顯有錯誤，聲明廢棄，非有
理由。
據上論結，本件潤碁公司之再抗告為一部有理由、一部無理由，
新北市政府之再抗告為有理由。依強制執行法第三十條之一，民
事訴訟法第四百九十五條之一第二項、第四百七十七條第一項、
第四百七十八條第二項、第四百八十一條、第四百四十九條第一
項、第九十五條、第七十八條，裁定如主文。
中    華    民    國  一○○  年    九    月    八    日
                      最高法院民事第六庭
                          審判長法官  陳  淑  敏  
                                法官  吳  麗  女  
                                法官  簡  清  忠  
                                法官  王  仁  貴  
                                法官  林  大  洋  
本件正本證明與原本無異
                                      書  記  官  
中    華    民    國  一○○  年    九    月   二十   日
                                                      Q